臺灣高等法院刑事判決
108年度上易字第2279號
上  訴  人
即  被  告  陳美鳳


上列上訴人即被告因詐欺案件，不服臺灣宜蘭地方法院108年度
易字第182號，中華民國108年10月3日第一審判決（起訴案號：
臺灣宜蘭地方檢察署108年度偵字第564號），提起上訴，本院判
決如下：
    主  文
上訴駁回。
    事  實
一、陳美鳳明知自己並無向昔日同事游美惠借款並清償債務之真
    意，竟基於意圖為自己不法所有之詐欺取財之犯意，先於民
    國107年4月間某日，邀約游美惠在宜蘭縣○○鄉○○一帶某麥當
    勞碰面，向游美惠佯稱：「有一個太陽能發電機投資方案，
    每股是新臺幣(下同)20萬元，已認購5股，共需100萬元，尚
    欠缺40萬元，要向游美惠借款40萬元，之後發電機每賣出1
    台約可賺2、3千元，大約半年後就可以賺錢還給游美惠」等
    語，並在便條紙上抄寫自己之郵局帳戶帳號交予游美惠收執
    ；繼而再於107年5月9日上午某時許，撥打電話予游美惠接
    續以前詞遊說游美惠借貸金錢，致游美惠陷於錯誤，誤信陳
    美鳳確有借款投資並將於嗣後將清償債務之真意，遂同意借
    貸40萬元予陳美鳳，並於同日下午3時10分許，前往宜蘭縣○
    ○市宜蘭大學郵局，以提轉匯兌之方式將現金40萬元匯入陳
    美鳳名下羅東○○路郵局帳號0000000-0000000號帳戶內，陳
    美鳳因而詐得上開款項。嗣游美惠因多次聯絡陳美鳳未果，
    始知受騙。
二、案經游美惠告訴臺灣宜蘭地方檢察署檢察官偵查起訴。  
    理  由
一、本院以下所引被告以外之人於審判外所為之陳述，經當事人
    全部同意作為證據，本院審酌該等供述證據作成時之情況，
    尚無違法取得證據及證明力明顯過低等瑕疵，且與本案待證
    事實間具有相當關聯，作為證據充足全案事實之認定，應屬
    適當，依刑事訴訟法第159條之 5第1項規定，得為證據。
二、訊據上訴人即被告陳美鳳於原審及本院審理時，固坦承告訴
    人游美惠有於107年5月9日以匯款之方式將現金40萬元匯入
    伊名下羅東大同路郵局帳號000000-0000000號帳戶內等情，
    惟矢口否認有何詐欺取財之犯行，辯稱：伊並未以投資發電
    機的名義向告訴人借款40萬元，實情是告訴人前於106年3月
    間，在宜蘭縣○○市○○路與○○路附近的「85度C咖啡店」，為
    了要投資而向伊借款40萬元，約定1年後償還給伊，伊當時
    係以現金貸予告訴人40萬元，並請告訴人簽下借據，嗣於10
    7年4月間，告訴人邀約伊至二結麥當勞見面討論還款事宜，
    告訴人本來說要以現金方式還款，伊拒絕並建議告訴人以匯
    款方式還款，同時將伊郵局帳戶之帳號抄寫給告訴人，告訴
    人嗣於107年5月9日將40萬元匯入伊郵局帳戶內後，伊則依
    照告訴人電話中之指示將借據撕掉；告訴人匯入伊帳戶之40
    萬元款項係告訴人償還伊之前的借款，不是告訴人借貸給伊
    之款項云云。經查：
  ㈠告訴人有於107年5月9日以匯款之方式匯款40萬元至被告名下
    羅東大同路郵局帳號0000000-0000000號帳戶內之事實，業
    據被告於原審及本院審理時供承不諱（見原審卷第22頁反面
    、本院卷第118頁），經核與證人即告訴人游美惠於偵查及
    原審審理時之證述相符（見他字卷第49頁、原審卷第24頁反
    面），復有郵政國內匯款單影本、中華郵政股份有限公司10
    7年12月26日儲字第0000000000號函暨檢附被告羅東大同路
    郵局帳戶歷史交易清單、中華郵政股份有限公司108年1月4
    日直營字第0000000000號函暨檢附告訴人宜蘭大學郵局號帳
    戶歷史交易清單各1份在卷可稽（見他字卷第5、46、61頁及
    證物袋），是此部分之事實，堪以認定。
  ㈡惟查，證人游美惠於偵查中證稱：107年4月被告打電話叫伊
    去在二結的麥當勞，向伊說要投資太陽能發電機，說每股20
    萬元，共要40萬元，叫伊匯款給被告，當時伊沒有答應，後
    來被告有將她的郵局帳號寫給伊；後來被告在107年5月9日
    又打電話給伊遊說，伊就請伊女兒林宜偉拿郵局存款簿給伊
    ，伊自己去郵局匯款，之後被告就不接伊電話等語（見他字
    卷第49頁）；經核與其於原審審理時證述：被告跟伊說要買
    太陽能發電機，買5股共100萬元，被告說她欠40萬元，所以
    要跟伊借40萬元；被告說發電機配來之後，賣1台可以賺2、
    3千元，說大約半年就可以把錢賺起來，到時候就可以還給
    伊了；伊匯款後打電話給被告，被告說會去查，之後伊再打
    給被告要討收據，就一直無法聯絡到被告等語（見原審卷第
    49-51頁背面），足見證人自偵查迄至原審審理時，就被告
    係以「購買太陽能發電機，每股20萬元，尚欠40萬元」之理
    由向伊借款之情節，前後證述均屬一致，尚無扞格違和之處
    。
　㈢又證人游美惠就其所證:「被告有在二結的麥當勞將她的郵局
    帳號寫給告訴人」乙節，業據其提出便條紙影本1紙在卷可
    憑（見他字卷第54頁），參諸證人游美惠於偵查中證稱：「
    107年5月9日當天伊有請女兒林宜偉拿伊的郵局存簿給伊」
    等情，經核亦與證人林宜偉於偵查中所證述：伊媽媽（即告
    訴人）的郵局存簿及印章都放在伊這裡，那天告訴人有打電
    話給伊，說要借人家錢，伊跟她說不要亂借人家錢，告訴人
    聽不進去，伊只好去告訴人家，將郵局存簿及印章交給告訴
    人等語（見他字卷第49頁及背面）互核一致，更徵告訴人前
    開所指非虛。是告訴人自偵查迄原審審理時證述關於被告以
    投資發電機之名目訛向告訴人借款之情節均屬大致相符，足
    認證人游美惠所證上情與事實相符，堪以採信。準此以觀，
    被告有以投資發電機、每股20萬元，尚欠缺40萬元之名目，
    訛向告訴人借款40萬元而向告訴人施行詐術之事實，應堪認
    定。
  ㈣準此，被告以投資太陽能發電機，每股20萬元，尚欠缺40萬
    元之名目訛向告訴人借款40萬元，然事後否認借款事實，且
    迄今均未償還分文，已足徵被告於向告訴人借款之初即無還
    款給告訴人之意，而有意圖為自己不法所有之詐欺犯意，其
    以上開名目佯向告訴人借貸款項，使告訴人因而陷於錯誤，
    進而交付其本人之前揭財物予被告，被告上揭所為，客觀上
    顯係施行詐術之行為，自堪認定。
　㈤對被告辯解不採之理由：
　1.經查，被告就其所辯「有於106年3月間借貸40萬元予告訴人
    」乙節，未能提出相關事證佐證，被告辯稱：當時伊係騎機
    車返家取伊之私房錢現金40萬元借貸予告訴人；嗣於107年5
    月9日告訴人匯款還伊40萬元後，伊又依照告訴人之指示將
    借據撕毀云云（見他字卷第38頁背面、49頁、原審卷第22頁
    ），並無證據足佐，所辯自難憑採。
　2.又依被告所辯：於107年4月間告訴人與伊聯絡，相約在二結
    麥當勞洽談還款事宜時，告訴人說要用現金還給伊，伊說不
    要，請他匯款才有憑有據，對告訴人比較保障云云（見他字
    卷第38頁背面、第49頁背面、原審卷第22頁）。被告於他人
    要交付金錢給伊時尚且知道建議他人要以匯款方式留存證據
    ，則被告若果有於106年3月間借款40萬元予告訴人，何以竟
    捨以匯款方式留存交易紀錄證明不為，反以現金借貸方式為
    之，所辯是否屬實，即非無疑。被告雖另辯稱：當時沒想那
    麼多，伊想家裡有點錢，伊把告訴人當作自己的媽媽，而且
    當時是下午4點多近5點（嗣於審理中復改稱已經3點多了云
    云），伊想說就直接拿給他云云（見原審卷第22頁背面、第
    55頁）。然上開金額並非小額款項，衡諸常情，一般人借貸
    大筆金額之款項時，自應更為謹慎，或以契約、借據或匯款
    ，甚至以在場第三人見證等節為之，矧被告不僅未有任何契
    約、借據，亦無其他證據足以證明，所辯是否屬實，即有可
    疑。縱如被告辯稱：借據嗣後業已依照告訴人之指示撕掉乙
    節，亦與一般社會常情不相吻合，蓋清償借款之一方，理應
    會向債權人取回借據，或以他法確認借據確已銷毀，以避免
    嗣後再遭二度追償債務之風險，被告卻辯稱：告訴人在電話
    中指示伊將借據撕掉云云，被告前揭所辯，顯然悖於一般經
    驗法則。是被告前開所辯既乏客觀事證佐證，又與常情相互
    違背，自難認為可採。
  3.至證人即被告之同事官伽因於原審審理時雖證稱：107年7月
    間，被告曾跟伊說過她有朋友因為要投資而向她借款40萬元
    ，後來要了好幾次，很難要，總算有要回錢，所以勸伊借錢
    給朋友要想清楚等語（見原審卷第52頁反面），然被告當時
    所指「借款之朋友」究為何人已屬不明，且證人官伽因所證
    前詞僅足證明「證人官伽因確有於107年7月間聽聞被告分享
    上開經歷」之事實，然被告上開所述之經歷即「曾經有朋友
    因為要投資而向她借款40萬元，後來要了好幾次，很難要，
    總算有要回錢」等節，純屬證人官伽聽聞被告所述後轉述之
    內容，並非證人官伽因親自見聞之事實，其性質仍屬被告審
    判外之供述，無由作為本案待證事實之證據，自難據為對被
    告有利之認定。
　4.另被告於原審及本院審理時固另聲請對證人游美惠、林宜偉
    等人測謊等語（見原審卷第53頁、本院卷第118頁），惟按
    測謊鑑定受測之對象為人，其生理、心理及情緒等狀態在不
    同時間即不可能完全相同，此與指紋比對、毒品鑑驗等科學
    鑑識技術，可藉由一再檢驗均獲得相同結果，即所謂「再現
    性」，而在審判上得其確信之情形有異，故迄今測謊仍難藉
    以獲得待證事實之確信，縱可作為偵查之手段，以排除或指
    出偵查之方向，然在審判上，尚無法作為認定有無犯罪事實
    之基礎，是不論測謊結果如何，均無從據以推翻原判決所確
    認之事實另為不同之認定，是本案依上開證據既已足認定被
    告之犯行，揆諸前揭說明，即無對證人游美惠、林宜偉進行
    測謊鑑定之必要，爰駁回被告此部分聲請，附此敘明。
　㈥綜上各情相互酌參，被告前開所辯，顯屬事後飾卸之詞，無
    足憑採，本案事證明確，被告詐欺取財之犯行，堪以認定，
    應予依法論罪科刑。
三、核被告所為，係犯刑法第339條第1項之詐欺取財罪。被告基
    於單一之詐欺取財犯意，接續於107年4月間某日、同年5月9
    日以前詞訛騙告訴人借貸金錢之行為，既係於密接時間、地
    點所為，侵害同一之法益，各行為間之獨立性極為薄弱，依
    一般社會觀念難以強行分離，應論以接續犯之一罪。
四、原審以被告罪證明確，適用刑法第339條第1項、第41條第1
    項前段、第38條之1第1項前段、第3項，刑法施行法第1條之
    1第1項之規定，並審酌被告正值壯年力盛，不思以正途賺取
    所需，竟利用與告訴人間之情誼信賴關係而以上開施用詐術
    之方式詐取告訴人財物，造成告訴人受有40萬元之損害，被
    告法治觀念薄弱，未知尊重他人財產法益，所為應予非難。
    兼衡被告犯後未能達成和解並賠償告訴人之損失，犯罪所生
    損害未經彌補；另考量被告於自陳目前從事旅館餐飲業、家
    中尚有2名女兒，及其高中肄業之智識程度等一切情狀，量
    處如被告有期徒刑6月，並諭知易科罰金以新臺幣1000元折
    算1日之標準，另以被告犯本案詐欺所得之40萬元，應依刑
    法第38條之1第1項前段之規定宣告沒收，併依同條第3項之
    規定，於全部或一部不能沒收或不宜執行沒收時，追徵其價
    額等節，其認事用法、量刑及沒收均無不當，應予維持。
五、被告上訴意旨略以：
  ㈠告訴人與證人於107年5月9日就何人陪同匯款，於107年12月3
    日告訴人於偵訊時稱其女婿陪同匯款；108年1月7日偵訊時
    告訴人又改稱是告訴人女婿用機車載其女兒將存款簿及印章
    交給告訴人，同日庭上告訴人之女又改稱是自己騎車去的，
    所言反覆不明。
  ㈡告訴人107年5月11日至台灣密宗乾龍佛教會精舍拜神佛，在
    祈求請示單上自行載明：告訴人因107年5月9日借了被告40
    萬元後一直避不見面，電話不接，不願還錢，祈求菩薩被告
    能早日還錢等節。那有金錢匯款2至3日就斷定被告一直避不
    見面，借錢不還，且該祈求請示單亦未提被告對告訴人詐騙
    ，而於半年後107年12月2日始帶警察至被告家，說其騙告訴
    人投資錢不還，亦有違常理。
  ㈢告訴人對於其帳戶內之金錢來源及匯給被告之款項，告訴人
    竟有多種說詞，有標會款、保險金、成功郵局、宜大郵局、
    新光人壽保險金等，其又稱：匯完後馬上於11點左右打電話
    向被告講云云，但匯款單據載明是在下午15時13分才匯款，
    何以早上就告知被告已匯完款，顯見告訴人係虛構。
  ㈣告訴人稱被告要其投資核能發電機，但核能是一種高科技放
    射性物質，國家發展核能發電均須具備謹慎安全設施，且需
    花龐大經費，豈如告訴人所言，是停電時備用發電機，一台
    賺2、3千元；於108年1月7日偵訊時告訴人所稱被告要其投
    資者為核能發電機，又變成太陽能發電機，投資標的物反覆
    ，告訴人應具有相當常識，依常理應對投資標的物，作相當
    充份瞭解，且告訴人配偶早期職業為打零工，後擔任廟祝，
    是否為老師退休而月領退休金？告訴人是否因為在其他處投
    資失利，才在告訴人債務清償被告6個月後，轉而虛構本案
    。
  ㈤本案詐欺證據薄弱，告訴人所提被告要其投資太陽能發電機
    ，但對所表達之投資標的物及獲益、期程價值等，均無詳細
    說明及瞭解。如為蓄意詐欺，被告又何須留下自己匯款帳號
    ，若僅據告訴人單方不明之指控及匯款單據就論被告有詐欺
    ，則無單據之私人借貸恐易引起涉詐之糾紛。本案顯然是被
    告與告訴人間單純金錢借貸糾紛情形，請判決被告無罪云云
    。
六、駁回被告上訴之理由：
  ㈠按證據之取捨與事實之認定，為事實審法院之職權，倘其採
    證認事並不違背證據法則，即不得任意指為違法；又證據之
    證明力如何，由事實審法院本於確信自由判斷之，此項自由
    判斷之職權行使，苟係基於吾人日常生活之經驗，而未違背
    客觀上應認為確實之定則，又已敘述其何以為此判斷之理由
    者，亦不容漫指為違法。又證人之供述前後不符或相互間有
    所歧異，究竟何者為可採，事實審法院非不可本於經驗法則
    或論理法則，斟酌其他情形，作合理之比較，定其取捨；若
    其基本事實之陳述與真實性無礙時，仍非不得予以採信，非
    謂一有不符或矛盾，即認其全部均為不可採信。從而供述之
    一部認為真實者，予以採取，自非證據法則所不許。
　㈡經查，證人游美惠有於107年5月9日以匯款之方式匯款40萬元
    至被告名下羅東○○路郵局帳號0000000-0000000號帳戶內之
    事實，業據本院認定如前，而證人於偵查時固證稱：其女婿
    陪同匯款，惟已於偵訊時更正稱：是其女婿用機車載其女兒
    將存款簿及印章交給告訴人等情（見他字卷第49頁），其前
    揭證述縱有微疵，然就告訴人於107年5月9日以匯款之方式
    匯款40萬元至被告名下羅東○○路郵局帳號0000000-0000000
    號帳戶之事實，前後證述之情節尚屬一致，客觀上並無瑕疵
    可指。被告上訴意旨以告訴人於匯款前究由何人陪同或如何
    取得存款簿、印章指摘其供述反覆，並無礙於本案前開事實
    之認定，是被告以此置辯，並無足採。
　㈢另被告上訴意旨以告訴人曾在祈求請示單上載明：告訴人因1
    07年5月9日借了被告40萬元後一直避不見面，電話不接，不
    願還錢，祈求菩薩被告能早日還錢云云。然查，被告所指因
    告訴人基於借貸之法律關係而借款40萬元向原審法院訴訟輔
    導科諮詢乙節，經本院向臺灣宜蘭地方法院訴訟輔導科函詢
    結果：「關於被告當日所陳述之紛爭事實、對象為何及其具
    體細節內容，因時隔1年7月，實無從記憶。…另本院現行臨
    櫃服務區域監視設備僅有錄影，並無錄音之功能，是無法提
    出該諮詢案件之錄音光碟」乙節，有臺灣宜蘭地方法院108
    年12月24日宜院春輔字第0000000000號函附卷可佐（見本院
    卷第90頁），是被告上開所指其與告訴人間係基於借貸之法
    律關係云云，即乏積極之證據證明，所辯自難認為可採。而
    上訴意旨另以告訴人所寫祈求單之內容有說借錢還錢云云置
    辯，然上情僅係告訴人依其宗教上之認知與信仰所書寫之內
    容，本案依前揭客觀之證據資料，既已認定係被告施行詐術
    之行為所致，自難單憑前揭告訴人與神明間祈求之內容資為
    對被告有利之認定。又被告上訴意旨以告訴人匯完後馬上於
    11點左右打電話向被告講云云，但匯款單據載明是在下午15
    時13分始匯款云云，惟此一事實並無礙於告訴人客觀上有匯
    款40萬元予被告之事實認定，被告猶執陳詞置辯，亦無可採
    。
　㈣又查，告訴人游美惠107年12月3日檢察官偵訊時固曾陳稱：
    陳美鳳說要買「核能發電機」等語（見他字卷第4頁面），
    嗣告訴人游美惠108年1月7檢察官偵訊時供稱：「（被害經
    過？）陳美鳳在107年5月9日打電話給我，說太陽能發電機
    可以投資，叫我投資，匯錢給她，她說發電機停電的時候可
    以用、每股20萬，一共匯40萬，我當天去宜蘭市宜蘭大學郵
    局匯錢等語（見107他1515卷第49頁）；其並於原審審理時
    證稱：「（107年4月、5月間，被告如何騙你？）她打電話
    給我，…，她跟我說要買太陽能的發電機，總共5股，共100
    萬元，她說缺40萬元，叫我幫忙認2股，我才說好，後來我
    去住院，她又打電話給我要跟我要40萬元，我說妳沒有收據
    給我，她說不會騙我，又說7月間就可以配給我五、六台到
    十台發電機，看看我們賣的如何，於107年5月9日。我把錢
    給她之後，她就不跟我聯絡，我去她家找她很多次都找不到
    人，我去她家的時候車子在家，電燈也開著，但就是不開門
    。（她跟你說一臺發電機可以賺多少錢？）她說每台約一萬
    多元，一台賣出可以賺二、三千元」等語（見原審卷第49頁
    ），足認告訴人上開所述就被告向其訛稱購買太陽能發電機
    而借款乙節，應堪採信，自難以證人曾誤稱購買核能發電機
    乙語，即全盤推翻證人就其有遭被告詐騙所為前後證述一致
    之內容，是此部分非無可能係證人偵查時之口誤，當無礙於
    本院依其後偵查及原審審理時就證人證述之內容而為上開事
    實之認定，則被告上訴意旨猶執此枝節置辯，認告訴人虛構
    本案云云，自無可採。
　㈤按詐欺取財罪之成立，必以行為之初對於構成要件要素均具
    有認識，進而實現不法構成要件，始足當之，亦即行為初始
    即須具有不法所有意圖，且以施用詐術即傳達與事實不符資
    訊之方法使人陷於錯誤，致處分自己或第三人之財產即屬之
    。經查，被告向告訴人游美惠佯稱太陽能發電機投資方案，
    尚欠缺40萬元，之後發電機每賣出1台約可賺2、3千元，大
    約半年後就可以賺錢還給游美惠乙情，可認係本案被告對告
    訴人施行詐術之方法，即以發電機每賣出1台約可賺2、3千
    元，大約半年後就可以賺錢還給游美惠資為其投資之標的物
    及獲益之價值，然客觀上根本無此一投資乙情，既據本院認
    定如前，是上訴意旨以告訴人是否於借款半年後始報警、告
    訴人究有無對投資太陽能發電機詳細瞭解，抑或被告何以留
    下自己之匯款帳號等節，均與本件被告是否觸犯詐欺罪之構
    成要件無涉，是被告上訴意旨猶執陳詞置辯，亦非可採。
七、是被告以前開理由提起上訴，經核均為無理由，應予以駁回
    。
據上論斷，應依刑事訴訟法第368條，判決如主文。
本案經檢察官翁珮嫻到庭執行職務。
中    華    民    國    109   年    4     月    16    日
                  刑事第二十五庭審判長法  官  宋松璟  
                                      法  官  文家倩
                                      法  官  黃翰義
以上正本證明與原本無異。
不得上訴。
                                      書記官  賴尚君
中　　華　　民　　國　　109 　年　　4 　　月　　17　　日
附錄本案論罪科刑法條
中華民國刑法第339條
（普通詐欺罪）
意圖為自己或第三人不法之所有，以詐術使人將本人或第三人之
物交付者，處 5 年以下有期徒刑、拘役或科或併科 50 萬元以
下罰金。
以前項方法得財產上不法之利益或使第三人得之者，亦同。
前二項之未遂犯罰之。